最高法院刑事判決　　　　　　　　　　　　　　　八十七年度台上字第二四○○號
　　上　訴　人　甲○○
右上訴人因誣告案件，不服台灣高等法院中華民國八十六年二月二十五日第二審更審
判決（八十五年度上更(一)字第二八六號，起訴案號：台灣宜蘭地方法院檢察署八十二
年度偵續(一)字第二號），提起上訴，本院判決如左：
    主  文
原判決撤銷，發回台灣高等法院。
    理  由
本件原判決認定上訴人甲○○與其妻簡姚玉蕊共同經營鵝肉大王餐廳，自民國（下同
）七十七年六月間起至八十年年底（起訴書誤載為七十八年二月至八十二年二月），
共同向劉美燕陸續借款本息共新台幣（下同）二百九十二萬元，為清償債務，上訴人
等先於七十八年三月間共同簽發如原判決附表編號二十三、二十四，金額分別為十萬
元及七十萬元之本票二紙交付劉美燕，另為方便計算利息，繼於同年六月間，共同簽
發上開附表編號一至二十一，金額均為十萬元之本票二十一張及編號二十二，金額為
二萬元之本票一張，並由姚女在該二十二張本票上簽「姚」字予以確認。嗣因上訴人
未還款，劉美燕遂於八十年六月二十二日持前開編號二十三、二十四之本票二紙，向
台灣宜蘭地方法院聲請准予強制執行之裁定，上訴人於同年七月六日收受得為執行名
義之准予強制執行之裁定後，為阻止強制執行，先於同年七月十五日對上開裁定提起
抗告，並意圖使劉美燕受刑事處分，再於同年七月二十三日、九月十二日（追加告訴
），向台灣宜蘭地方法院檢察署誣告劉美燕偽造上開二十四張本票（已經判決無罪確
定）。上訴人復於同年七月二十三日將受強制執行之際，與盧新國（經原審判刑確定
）共同意圖損害劉美燕之債權，明知二人間並無借貸關係，而將上訴人所有坐落宜蘭
縣蘇澳鎮○○段七一五、七一六地號土地，及其上門牌號碼為宜蘭縣蘇澳鎮○○街五
十二號建物所有權全部，向宜蘭縣羅東地政事務所申辦設定債權額為三百萬元之抵押
權予盧新國，使該地政事務所承辦人員於同年月二十五日將上開不實事項，登載於其
職務上所掌之公文書即土地及建築改良物登記簿上，足生損害於債權人劉美燕及土地
登記之正確性，致使劉美燕因無財產可供執行，而經台灣宜蘭地方法院於同年九月二
十日發債權憑證予劉美燕，在該債權憑證有效期間內，上訴人及盧新國二人又意圖損
害劉美燕之債權，於八十二年三月六日，以虛偽之買賣為原因，向上開地政事務所申
辦土地及建築改良物所有權移轉登記，使該地政事務所承辦人員於八十二年三月十七
日將上開不實事項，登載於前揭登記簿上，足生損害於劉美燕及土地登記之正確性等
情。因而撤銷第一審關於上訴人部分之判決，改判依牽連關係從一重論處上訴人意圖
他人受刑事處分，向該管公務員誣告罪刑（累犯），固非無見。
惟查：(一)依卷內資料，上訴人於原審曾選任張麗玉、黃世芳、葉大慧三律師為辯護人
，依原審審判筆錄記載，葉律師亦於原審言詞辯論期日到場為上訴人辯護「如辯護狀
」（另二律師經通知而未到場），但縱觀原審全卷，並無該律師為上訴人製作之上訴
理由書或辯護狀可供查核，則形式上葉大慧律師雖於原審言詞辯論期日到場為上訴人
辯護「如辯護狀」云云，但實質上則與未經辯護無異，原審仍率行宣示辯論終結，予
以判決，踐行之訴訟程序已難謂無瑕疵可指。(二)原判決援引證人出郭阿尾、邱添益與
告訴人劉美燕及劉女之夫林振年間之談話錄音為主要判決基礎，但微論該錄音係屬證
人於審判外之陳述，依刑事訴訟法第一百五十九條前段規定，並無證據能力，矧上訴
人亦始終否認該錄音為真正，一再主張錄音帶係經告訴人劉美燕之刻意剪接製作而成
等語（偵續(一)字第二號卷第一六二頁反面、第一審卷第一二二頁反面、原審上訴字卷
第六十四頁、第一二二頁反面、更(一)卷第六十九頁），實情究何﹖原審未詳予查明，
竟以上訴人否認為真正，其真實與否，尚待推求之事項，反證待證事實之存在，與證
據法則亦難謂無違。(三)刑法第一百六十九條第一項之誣告罪，以所告事實完全出於虛
構為必要，若有出於誤會或懷疑有此事實而為申告，致不能證明所訴事實為真實，縱
被訴人不負刑責，而告訴人本缺乏誣告之故意，亦難成立誣告罪名。本件上訴人一再
否認有誣告之故意，據辯稱：告訴人劉美燕所持有之本票二十四張，其發票地以橡皮
章蓋用，記載為「蘇澳鎮○○里○鄰○○街九三－一號」，但該址房屋並非上訴人所
有，上訴人係於七十九年一月間始購得「蘇澳鎮○○街五十二號」房屋，而二十四張
本票中之發票日期分別為七十八年三月十二日、四月十八日、六月一日、六月十二日
及六月二十三日，簽發本票當時，上訴人尚未購得金湖街房屋，豈能事先預知該址。
又本票若為上訴人所簽發，發票地應係「金湖街五十二號」，卻載為「金湖街九三－
一號」，此種錯誤，顥然不合情理等語。依卷附本票影本，其上記載之發票人即上訴
人之住址確為「蘇澳鎮○○里○鄰○○街九三－一號」，且係以橡皮章戳蓋就（原審
上訴字卷第一八七頁），告訴人劉美燕亦稱：本票上之金額數字及「商蘇第○○○號
」係伊所書，發票人印鑑章亦係伊所蓋，地址章戳係伊在蘇澳地區刻製等語（偵續字
第五號卷第十頁、偵續(一)字第二號卷第七十六頁、第一審卷第三十八頁、第三十九頁
反面、原審更(一)卷第八十六頁反面）。雖其又稱：「是簡姚玉蕊囑我代筆，並交付印
鑑章由我代蓋，地址章戳也是她要我去刻的」云云，但並未能舉證以實其說（原審亦
未就此訊問簡姚玉蕊），且縱所供不虛，授權告訴人簽發本件本票者既為簡姚玉蕊而
非上訴人，本票上記載之發票人住址復與上訴人之住址不相符合，其上之字跡又為告
訴人劉美燕所有，客觀上確足使人誤認各該本票係屬偽造。乃原審未詳細查明簡姚玉
蕊確否授權劉美燕簽發本件本票﹖及上訴人是否知情誣告﹖抑出於誤會﹖遽行判決，
自不足以昭折服，應認仍有發回更審之原因。關於偽造文書（使公務員為不實登載）
及毀損債權部分，因原判決認與發回（誣告）部分有方法結果之牽連關係，併予發回
（依原判決事實欄之記載，此二部分似係另行起意，更審時，應注意查明）。
據上論結，應依刑事訴訟法第三百九十七條、第四百零一條，判決如主文。
中      華      民      國    八十七    年      七      月      十五    日
                              最高法院刑事第四庭
                                  審判長法官  莊  來  成
                                        法官  曾  有  田
                                        法官  呂  潮  澤
                                        法官  謝  俊  雄
                                        法官  林  永  茂
      右正本證明與原本無異
                                              書  記  官
中      華      民      國    八十七    年      七      月    二十一    日
